【裁判字號】    98,訴,497
【裁判日期】    980806
【裁判案由】    護照條例
【裁判全文】
臺灣臺北地方法院刑事判決               98年度訴字第497號
公  訴  人  臺灣臺北地方法院檢察署檢察官
被      告  甲○○
上列被告因違反護照條例案件，經檢察官提起公訴（98年度偵字
第1752號），本院判決如下：
    主  文
甲○○無罪。
    理  由
一、公訴意旨略稱：被告甲○○明知未經丁○○之授權或同意，
    且明知真實姓名年籍不詳自稱「小陳」之成年男子，所交付
    丁○○身分證件資料，係來路不明變造之身分證件，竟基於
    受託行使變造中華民國國民身分證以供申請護照之犯意，於
    民國92年6 月12日，將綽號「小陳」之人所交付變造丁○○
    之身分證件，持以交予不知情之榮太旅行社承辦人林育如，
    轉交旅行社代為向位於臺北市○○路之外交部領事事務局，
    提出丁○○之護照申辦，足以生損害於丁○○及外交部核發
    護照申辦之正確性。嗣因外交部領事事務局察覺相關證件有
    異，未予核准，因認被告涉犯護照條例第23條第5 項之罪嫌
    等語。
二、按犯罪事實應依證據認定之，無證據不得認定其犯罪事實。
    又不能證明被告犯罪者，應諭知無罪之判決，刑事訴訟法第
    154 條第2 項、第301 條第1 項分別定有明文。又按，事實
    之認定，應憑證據，如未能發現相當證據，或證據不足以證
    明，自不能以推測或擬制之方法，為裁判基礎；且認定不利
    於被告之事實須依積極證據，苟積極證據不足為不利於被告
    事實之認定時，即應為有利於被告之認定；另認定犯罪事實
    所憑之證據，雖不以直接證據為限，間接證據亦包括在內，
    然而無論直接證據或間接證據，其為訴訟上之證明，須於通
    常一般之人均不致有所懷疑，而得確信其為真實之程度者，
    始得據為有罪之認定，倘其證明尚未達到此一程度，而有合
    理之懷疑存在而無從使事實審法院得有罪之確信時，即應由
    法院為諭知被告無罪之判決（最高法院40年台上字第86號、
    30 年 台上字第816 號、76年台上字第4986號判例參照）。
三、本件公訴人認被告甲○○涉犯護照條例案件罪嫌，無非係以
    被告之供述、證人丁○○之證述、證人林育如、護照申請書
    、經變造之丁○○身分證件等為論據。訊據被告甲○○堅詞
    否認有何違反護照條例之犯行，辯稱：伊因證人乙○○之介
    紹認識叫小陳之人，當時並不知該人之本名，而本案是證人
    乙○○與小陳之人到伊家聊天、泡茶時，伊提及兒子在留學
    ，出國回來要購買回北京機票，小陳之人聽見，即說要出國
    辦理護照，問伊有沒有熟悉旅行社可代辦，伊才告知可以順
    便一起請旅行社辦理，小陳之人始將本案變造之身分證交給
    伊，伊再交給旅行社處理。後來偵查中，伊去查訪，才知道
    小陳之人本名叫丙○○，伊確實不知道當時小陳之人交給伊
    欲辦理護照之身分證是經變造等語。
四、經查：
  (一)證據能力部分：
    按被告以外之人於審判外之言詞或書面陳述，除法律有規定
    者外，不得作為證據。又被告以外之人於審判外之陳述，雖
    不符前4 條之規定，而經當事人於審判程序同意作為證據，
    法院審酌該言詞陳述或書面陳述作成時之情況，認為適當者
    ，亦得為證據。當事人、代理人或辯護人於法院調查證據時
    ，知有第159 條第1 項不得為證據之情形，而未於言詞辯論
    終結前聲明異議者，視為有前項同意，刑事訴訟法159 條第
    1 項、第159 條之5 分別定有明文。查證人乙○○、丁○○
    於警詢及偵查中之陳述，對被告甲○○而言，為審判外之陳
    述而屬傳聞證據，惟被告於本院審理中，並不爭執證據能力
    ，復未曾於言詞辯論終結前聲明異議，而本院審酌該等證人
    於陳述作成時之情況，並無違法取證及證明力過低之瑕疵，
    亦認以之作為證據為適當，依前揭規定說明，自得為證據。
  (二)實體方面：
  (1)被告確實有收受綽號「小陳」之人交付之黏貼有丙○○相片
    ，屬經變造之「丁○○」中華民國身分證（姓名、出生年月
    日及身分證統一編號等資料係丁○○之年籍資料）1 張及照
    片7 張後，旋即於92年6 月17日撥打電話予榮太旅行社，委
    託榮太旅行社辦理丁○○之護照申請乙案，榮太旅行社乃請
    快遞公司前往被告位於臺北市○○區○○路71之1 號住處，
    向被告收取前揭丁○○中華民國身分證1 張及照片7 張並轉
    交予榮太旅行社。嗣該旅行社即於92年6 月18日派員持前開
    經變造之丁○○中華民國國民身分證、照片，以丁○○之名
    義向外交部領事事務局申請中華民國普通護照等情，此為被
    告所不爭執，核與證人即榮太旅行社員工林育如於警詢中指
    述之情節相符合（97年度偵字第9721號偵查卷第3 頁至第4
    頁、第48頁），復有卷附快遞簽收單1 份、中華民國普通護
    照申請書1 份及變造之丁○○中華民國身分證1 張（見97
    年度偵字第9721號偵查卷第5 頁、第25頁至第26頁）在卷可
    稽，是此部分之事實，首堪認定。
  (2)雖公訴人起訴認被告受託申請護照，明知該中華民國國民身
    分證係經變造以供申請護照，仍受託代為申請，然被告於本
    院審理中堅決否認知悉扣案黏貼有丙○○相片之丁○○中華
    民國國民身分證1 張係經變造而成，並為上揭辯解，是本件
    所應探究者，乃被告是否「明知」扣案黏貼有丙○○相片之
    丁○○中華民國國民身分證是屬經變造而成之中華民國國民
    身分證。經查：
    依被告於警詢、偵查及本院審理中皆一致供稱：是於92年
      5 、6 月間，證人乙○○帶了綽號「小陳」之人（確實姓
      名不清楚）到伊家泡茶，那時伊正與榮太旅行社聯繫，協
      助伊兒子林文建購買回北京機票，小陳之人聽到後即說要
      出國，問伊有沒有認識的旅行社可以代辦，3 、4 天後小
      陳之人將身分證、照片交給伊，並要伊將護照辦好後與證
      人乙○○聯繫，由證人乙○○通知小陳之人，偵查開庭後
      ，伊去查訪，才知道該小陳之人叫做丙○○等語明確（見
      97 年 度偵字第9721號偵查卷第19頁至第20頁、98年度偵
      字第17 52 號偵查卷第4 頁、本院98年4 月27日準備程序
      筆錄第2 頁），且核與卷附入出境資料、中華民國普通護
      照申請書所示（本院卷附、97年度偵字第9721號偵查卷第
      11頁），被告之子林文建確實有於92年6 月9 日入境臺灣
      ，並於92年8 月5 日出境，及本案被告代為辦理申請林義
      芳護照時間為92年6 月18日等情，均相吻合。是被告上開
      供稱，已非全屬虛妄。
    證人乙○○雖於本院審理中證稱：介紹丙○○給被告認識
      是30多年前的事，10年至20年之前有去過被告家中，且與
      丙○○也有幾十年沒見面等語（見本院98年6 月4 日審判
      筆錄第3 頁至第4 頁），而與被告前揭供述內容不同。惟
      依證人乙○○於警詢中指稱：伊不認識中華民國普通護照
      申請書上照片（即丙○○）之人，也沒有介紹該男子給被
      告等語（見97年度偵字第9721號偵查卷第6 頁正、反面）
      ；於偵查中指稱：認識丁○○，但丁○○不是卷附照片中
      （即丙○○）之人，伊有介紹丁○○給被告認識等語；（
      見97年度偵字第9721號偵查卷第48頁）；於本院審理中改
      稱：（問：是否認識丁○○、丙○○兄弟？）丙○○伊知
      道，但伊不認識丁○○。有介紹丙○○給被告認識，是30
      多年的事情。中華民國普通護照申請書上照片上的人就是
      丙○○等語（見本院98年6 月4 日審判筆錄第2 頁至第4
      頁）。綜析證人乙○○上開陳述，關於究竟是否認識丙○○、丁○○及本案經變造丁○○中華民國國民身分證照片
      欄上之人為何人乙節，供述前後不一，且有嚴重矛盾之處
      。再以被告所述丙○○是經證人乙○○介紹認識，是於92
      年5 、6 月間，證人乙○○帶丙○○志被告家中泡茶，而
      衍生本案，且於護照申請核准後，需通知證人乙○○領取
      等情，如前所述，則證人乙○○就本案確實存在有高度利
      害關係，證人乙○○為圖避免已身涉入刑責，而未據實陳
      述，亦屬可能，是證人乙○○之證詞，實難作為本案被告
      前揭供述內容有不實之處之認定。
    又證人丁○○於警詢中陳稱：護照申請書並非伊所申請，
      但護照申請書上使用之身分證影本，身分證統一編號碼是
      伊所有，照片並非伊本人，伊也不認識該照片中之人等語
      （見97年度偵字第9721號偵查卷第9 頁背面），然證人丁○○、丙○○既為兄弟關係，應無不認識本案卷附中華民
      國普通護照申請書、中華民國國民身分證上照片之人即是
      丙○○之理。足見丁○○前揭所述，與事實不符，且就本
      案多所隱匿，依此，反而更徵被告上開供稱，應屬可信。
    再參以現今社會，利用不知情之他人對己之信任關係，委
      託代為申請護照，並交付經變造之證件，以供申請時所用
      ，並非絕無可能之事。另佐以被告確實將自己所使用之電
      話留供作為本案中華民國普通護照申請書上之聯絡電話，
      顯無任何隱匿自己本身即為提供相關證件委託旅行社代為
      申請護照使用之情，有卷附被告年籍資料1 份及中華民國
      普通護照申請書1 份在卷可憑（見97年度偵字第9721號偵
      查卷第23頁、第26頁），抑且，依證人林育如於警詢中再
      證稱：本案是老客戶被告來電委託辦理，伊即請快遞公司
      至被告住處收取相關證件等語（見97年度偵字第9721號偵
      查卷第3 頁），均直指被告為榮太旅行社熟識之舊客戶，
      榮太旅行社亦知悉被告姓名、聯絡方式，則被告若係「明
      知」自己所交付榮太旅行社黏貼有丙○○相片之「丁○○
      」中華民國國民身分證係經變造而成，且屬犯罪情況下，
      當無可能猶以前揭委託榮太旅行社代為申請護照，並留供
      己身使用電話，作為聯繫電話之方式，揭露自己身分，而
      為警循線查獲之理。
  (3)此外，遍查全卷事證，並無積極事證，足資證明被告有公訴
    人所指稱被告明知該中華國民國民身分證係經變造而成，仍
    受託代為申請護照，而有違反護照條例之情事。
五、綜上所述，公訴人所持論據，既有前述不能排除之有利於被
    告之合理懷疑存在，本院復查無其他積極證據足認被告涉有
    違反護照條例犯行，自屬不能證明其犯罪。其犯罪自屬不能
    證明。揆諸前開法條及判決意旨，依法應諭知被告無罪之判
    決。
據上論斷，應依刑事訴訟法第301條第1項，判決如主文。
本案經檢察官楊雅清到庭執行職務。
中    華    民    國    98    年    8     月    6     日
                          臺灣臺北地方法院刑事第十七庭
                             審判長法  官     劉煌基
                                   法  官     葉力旗
                                   法  官     賴淑美
以上正本證明與原本無異。
如不服本判決，應於判決送達後10日內向本院提出上訴狀（應附
繕本），上訴於臺灣高等法院。
                                   書記官     許翠燕
中    華    民    國    98    年    8     月    6     日


司法院資訊處製作；財團法人民間司法改革基金會備份。
